ACORDAO-COMPLETO-2527097

ACÓRDÃO 3414/2022 ATA 23/2022 - SEGUNDA CÂMARA

VISTOS, relatados e discutidos estes autos em que se apreciam atos de pensões civis, emitidos pelo Ministério das Minas e Energia, submetidos a este Tribunal fins de registro.
ACORDAM os Ministros do Tribunal de Contas da União, reunidos em Sessão da Segunda Câmara, diante das razões expostas pelo Relator, nos termos dos arts. 71, inciso III, da Constituição Federal, 1º, inciso V, e 39, inciso II, da Lei 8.443/1992, 259 e 260 do Regimento Interno do Tribunal de Contas da União, em:
9.1. considerar legais e autorizar o registro dos atos de concessão de pensões civis instituídas Odilon Pereira do Amaral (peça 5; beneficiária: Conceição de Oliveira) , José Inácio da Costa (peça 7; beneficiárias: Maria Amalia dos Santos Costa e Terezinha Nunes de Oliveira) e Alonso Morais da Silva (peça 3; beneficiária: Maria do Amparo Moura) ,
9.2. considerar ilegais os atos das pensões civis instituídas por Clodoaldo Batista de Souza (peça 4; beneficiária: Maria Gomes de Souza) e Wellington Dantas Albuquerque (peça 6; beneficiária: Maria Raquel Teixeira Albuquerque) , negando-lhes registro, tendo vista que as concessões foram expedidas com base no art. 40, §7º, da Constituição Federal (proventos sem paridade) , quando o fundamento aplicável a ambos os casos é definido no art. 6º-A, parágrafo único, da Emenda Constitucional 41/2003, incluído pela Emenda Constitucional 70/2012 (regime de paridade) ;
9.3. nos termos da Súmula-TCU 106, dispensar o ressarcimento das quantias recebidas de boa-fé que eventualmente tenham excedido os proventos do regime de paridade;
9.4. determinar ao Ministério de Minas e Energia que:
9.4.1. faça cessar, no prazo quinze dias contados da ciência, os pagamentos decorrentes das eventuais parcelas de proventos excedentes à prevista no regime de paridade, sob pena de responsabilidade solidária da autoridade administrativa omissa, nos termos do art. 262 do Regimento Interno/TCU;
9.4.2. emita novos atos de pensões civis em favor das beneficiárias indicadas no subitem 9.2 deste Acórdão, livres da irregularidade apontada, disponibilizando-os a este Tribunal, por meio do Sistema e-Pessoal, nos termos e prazos fixados na IN-TCU 78/2018;
9.4.3. no prazo de trinta dias, contados da ciência, disponibilize a este Tribunal, por meio do Sistema e-Pessoal, comprovantes das datas em que as interessadas indicadas no subitem 9.2 tomaram conhecimento deste Acórdão, conforme art. 21, inciso I, da IN-TCU 78/2018;
9.5. dar ciência deste Acórdão ao órgão responsável pela concessão, informando que o teor integral da deliberação poderá ser obtido no endereço eletrônico www.tcu.gov.br/acordaos.

PENSÃO CIVIL. Atos de Pensão civil da unidade emissora MINISTÉRIO DE MINAS E ENERGIA, enviados ao TCU pela unidade de controle interno CONTROLADORIA-GERAL DA UNIÃO .

Segunda Câmara

Ministério de Minas e Energia.

3. Interessados/Responsáveis:
3.1. Interessados: Conceicao de Oliveira (XXX.668.391-XX); Maria Amalia dos Santos Costa (XXX.776.705-XX); Maria Gomes de Souza (XXX.136.541-XX); Maria Raquel Teixeira Albuquerque (XXX.565.384-XX); Maria do Amparo Moura (XXX.328.501-XX); Terezinha Nunes de Oliveira (XXX.186.155-XX).

13.1. Ministros presentes: Bruno Dantas (Presidente), Aroldo Cedraz e Antonio Anastasia (Relator).
13.2. Ministro-Substituto convocado: Marcos Bemquerer Costa.
13.3. Ministro-Substituto presente: André Luís de Carvalho.

ANTONIO ANASTASIA

Trata-se de atos de pensão civil emitidos pelo Ministério das Minas e Energia (MME) , em favor de Conceição de Oliveira (instituidor: Odilon Pereira do Amaral) ; Maria Amalia dos Santos Costa e Terezinha Nunes de Oliveira (instituidor: José Inácio da Costa) ; Maria Gomes de Souza (instituidor: Clodoaldo Batista de Souza) ; Maria Raquel Teixeira Albuquerque (instituidor: Wellington Dantas Albuquerque) ; e Maria do Amparo Moura (instituidor: Alonso Morais da Silva) , submetidos a este Tribunal para exame de legalidade e registro, nos termos do art.71, inciso III, da Constituição Federal.
2.	Adoto como Relatório o parecer do Procurador Rodrigo Medeiros de Lima, representando do Ministério Público junto a este Tribunal (peça 11) :
	Trata-se de processo consolidado com cinco atos de pensão civil emitidos pelo Ministério de Minas e Energia.
2.	Após a aplicação das críticas automáticas a Sefip propôs a legalidade e registro dos atos (peças 9-10) .
3.	Os atos às peças 4 e 6 tratam, respectivamente, das concessões iniciais das pensões civis instituídas por Clodoaldo Batista de Souza e Wellington Dantas Albuquerque. Observa-se que os ex-servidores foram aposentados por invalidez com proventos integrais, em 1/12/1980 e 9/12/1984. O Sr. Clodoaldo instituiu pensão a partir de 14/6/2015, e o Sr. Wellington, a partir de 8/12/2015. As pensões foram concedidas com base no seguinte fundamento legal (grifos inseridos) :
PCIV-13 - CF/1988, art. 40, § 7º, inciso I (Redação dada pela EC 41/2003) , c/c MP 167/2004 (convertida na Lei 10.887/2004)  - Pensão por morte, sem paridade, com valor do benefício igual ao valor da totalidade dos proventos do servidor falecido, até o limite máximo estabelecido para os benefícios do regime geral de previdência social de que trata o art. 201, acrescido de setenta por cento da parcela excedente a este limite, caso aposentado à data do óbito. Pensão sem paridade (vigência de 20/2/2004 a 12/11/2019) .
4.	Ocorre que a EC 70, de 29/3/2012, acrescentou à EC 41/2003 o art. 6º-A e seu parágrafo único, in verbis (grifos inseridos) :
Art. 6º-A. O servidor da União, dos Estados, do Distrito Federal e dos Municípios, incluídas suas autarquias e fundações, que tenha ingressado no serviço público até a data de publicação desta Emenda Constitucional e que tenha se aposentado ou venha a se aposentar por invalidez permanente, com fundamento no inciso I do § 1º do art. 40 da Constituição Federal, tem direito a proventos de aposentadoria calculados com base na remuneração do cargo efetivo em que se der a aposentadoria, na forma da lei, não sendo aplicáveis as disposições constantes dos §§ 3º, 8º e 17 do art. 40 da Constituição Federal.
Parágrafo único. Aplica-se ao valor dos proventos de aposentadorias concedidas com base no caput o disposto no art. 7º desta Emenda Constitucional, observando-se igual critério de revisão às pensões derivadas dos proventos desses servidores.
5.	Além disso, o art. 2º da EC 70/2012 expressamente determinou a revisão da forma de reajuste das aposentadorias motivadas por invalidez e das respectivas pensões, para que tais benefícios passassem a observar o critério da paridade, com efeitos financeiros a partir da data de promulgação da referida EC.
6.	Por meio do Acórdão 2.553/2013, ao apreciar representação acerca do "estudo sobre a existência ou não de paridade com a remuneração do servidor ativo das pensões decorrentes de aposentadorias concedidas anteriormente à Emenda Constitucional - EC 41/2003, bem assim daquelas decorrentes das aposentadorias concedidas com base no art. 3º da mencionada emenda constitucional", o Plenário do Tribunal decidiu, entre outras medidas, formular as seguintes orientações às unidades jurisdicionadas (grifos inseridos) :
9.2. orientar os órgãos e entidades da Administração Pública Federal a observar as seguintes diretrizes na concessão de pensão:
 (...) 
9.2.3. constituem exceção à regra e continuam gozando do benefício de paridade (regra de exceção a partir da edição da Emenda Constitucional 41/2003) as pensões civis originadas por óbitos ocorridos a partir de 1º/1/2004 e que sejam decorrentes de:
 (...
9.2.3.2. aposentadorias por invalidez, para servidores que tenham ingressado no serviço público até 31/12/2003, com base no parágrafo único do art. 6.º-A da Emenda Constitucional 41/2003, incluído pela Emenda Constitucional 70/2012, observados os efeitos financeiros estipulados no art. 2º da EC 70/2012;
7.	As pensões em análise (atos às peças 4 e 6) não incluíram, em seus fundamentos, a EC 70/2012, vigente nas datas das concessões dos benefícios.
8.	Ao apreciar situação semelhante, a Segunda Câmara do Tribunal prolatou o Acórdão 11.276/2018, da relatoria do Ministro José Múcio Monteiro, em cujo voto assim se manifestou:
"6. Verifica-se que o referido ato de concessão foi editado quando já se encontravam em vigência o art. 6º-A e seu parágrafo único, acrescidos à EC 41/2003 pela EC 70/2012, ou seja:
 (...) 
7. Dessa forma, entendo que não é o caso de somente expedir determinação para que o órgão reveja a forma de atualização dos benefícios recebidos pelas pensionistas, mas de considerar o ato ilegal, de modo que seja enviado, via Sisac, novo ato devidamente corrigido relativamente ao seu fundamento legal, com indicação expressa da garantia da paridade entre os proventos da pensão e a remuneração do cargo que o instituidor inválido ocupava quando em atividade, conforme a jurisprudência deste Tribunal (Acórdão 2553/2013-TCU-Plenário, de relatoria da Ministra Ana Arraes, e 9.468/2018-TCU-1ª Câmara, de relatoria do Ministro Walton Alencar Rodrigues) .
8. Cumpre destacar que existem situações nas quais os reajustes dos proventos com base nos índices concedidos pelo RGPS podem resultar em montantes superiores aos obtidos com aplicação do critério da paridade.
9. Tendo em vista que o referido ato de concessão foi encaminhado para apreciação por esta Corte de Contas há menos de cinco anos, não se faz necessária a prévia oitiva das interessadas.
10. Entendo que o ato de interesse das beneficiárias Maria Aparecida Rodrigues de Amorim e Maria da Luz Vasconcelos Bezerra deve ser julgado ilegal, dispensando as pensionistas do ressarcimento das importâncias recebidas de boa-fé, nos termos da Súmula TCU 106."
9.	Desse modo, em linha com a jurisprudência do Tribunal, este representante do Ministério Público de Contas da União opina pela ilegalidade e negativa de registro dos atos de pensão civil às peças 4 e 6, e sugere esclarecer ao órgão jurisdicionado que as concessões poderão prosperar mediante a emissão de novos atos, livres da irregularidade apontada.
10.	Registra-se que os referidos atos foram originalmente enviados ao TCU em 16/3/2020, de modo que podem ser apreciados, uma vez que ainda não houve o decurso do prazo de cinco anos fixado pelo Supremo Tribunal Federal (STF) , no âmbito do Recurso Extraordinário (RE) 636.553, para a apreciação dos atos sujeitos a registro, contados da chegada dos atos ao Tribunal.
11.	Por fim, quanto aos demais atos, anuímos à proposta da unidade técnica pela legalidade e concessão dos respectivos registros.
É o Relatório.

não há

Procurador Rodrigo Medeiros de Lima.

PENSÕES CIVIS. MME. TRÊS ATOS LEGAIS. DOIS ATOS ILEGAIS, EM FACE DE ERRO NO FUNDAMENTO CONSTITUCIONAL. CONCESSÕES EMITIDAS SEM PARIDADE, NOS TERMOS DO ART. 40, §7º, DA CONSTITUIÇÃO FEDERAL, NA REDAÇÃO VIGENTE À ÉPOCA DO ÓBITO (2015). INSTITUIDORES APOSENTADOS POR INVALIDEZ PERMANENTE, COM PARIDADE DE PROVENTOS EM RELAÇÃO AO CARGO DE ORIGEM, NOS TERMOS DO ART. 6-A DA EC 41/2003, INCLUÍDO PELA EC 70/2012. HIPÓTESE DE INCIDÊNCIA DO PARÁGRAFO ÚNICO DO ART. 6-A DA EC 41/2003, COM REDAÇÃO DADA PELA EC 70/2012, VIGENTE Á ÉPOCA DOS ÓBITOS: PENSÕES COM PARIDADE DE PROVENTOS. PRECEDENTES. ILEGALIDADE. NEGATIVA DE REGISTRO. DETERMINAÇÕES. CIÊNCIA.

PENSÃO CIVIL (PCIV)

Secretaria de Fiscalização de Integridade de Atos e Pagamentos de Pessoal e de Benefícios Sociais (Sefip).

Trata-se de cinco atos de pensões civis emitidos pelo Ministério das Minas e Energia em favor de Conceição de Oliveira (instituidor: Odilon Pereira do Amaral) ; Maria Amalia dos Santos Costa e Terezinha Nunes de Oliveira (instituidor: José Inácio da Costa) ; Maria Gomes de Souza (instituidor: Clodoaldo Batista de Souza) ; Maria Raquel Teixeira Albuquerque (instituidor: Wellington Dantas Albuquerque) ; e Maria do Amparo Moura (instituidor: Alonso Morais da Silva) , ora apreciados para fins de registro, nos termos do art.71, inciso III, da Constituição Federal.
2.	Conforme assinalado no Relatório, as rotinas automáticas de verificação da Secretaria de Fiscalização de Integridade de Atos e Pagamentos de Pessoal e de Benefícios Sociais (Sefip) não identificaram irregularidades nos atos sob exame, o que levou a unidade técnica a propor os respectivos registros.
3.	Todavia, o Ministério Público de Contas, representado no feito pelo Procurador Rodrigo Medeiros de Lima, dissentiu parcialmente da instrução de mérito, por considerar, com acerto, o equívoco na fundamentação das pensões instituídas por Clodoaldo Batista de Souza (beneficiária: Maria Gomes de Souza; peça 4) e Wellington Dantas Albuquerque (beneficiária: Maria Raquel Teixeira Albuquerque; peça 6) .
4.	Em seu bem elaborado parecer, o Parquet identificou que os dois instituidores eram aposentados por invalidez permanente à época dos respectivos óbitos, nos termos do art. 6-A da Emenda Constitucional 41/2003, incluído pela Emenda 70/2012, vigente à época das concessões, que assegurava, na espécie, a aposentadoria com paridade de proventos em relação aos vencimentos do cargo, estendendo-se tal direito às pensões supervenientes, verbis:
Art. 6º-A. O servidor da União, dos Estados, do Distrito Federal e dos Municípios, incluídas suas autarquias e fundações, que tenha ingressado no serviço público até a data de publicação desta Emenda Constitucional e que tenha se aposentado ou venha a se aposentar por invalidez permanente, com fundamento no inciso I do § 1º do art. 40 da Constituição Federal, tem direito a proventos de aposentadoria calculados com base na remuneração do cargo efetivo em que se der a aposentadoria, na forma da lei, não sendo aplicáveis as disposições constantes dos §§ 3º, 8º e 17 do art. 40 da Constituição Federal.
Parágrafo único. Aplica-se ao valor dos proventos de aposentadorias concedidas com base no caput o disposto no art. 7º desta Emenda Constitucional, observando-se igual critério de revisão às pensões derivadas dos proventos desses servidores.  (Grifei) .
5.	Como as duas pensões mencionadas foram emitidas sem paridade, nos termos do art. 40, §7º, da Constituição Federal, na redação vigente à época dos óbitos (2015) , o ilustre Procurador anotou corretamente a divergência, propugnando, assim, pela negativa de registro de ambos os atos, com determinação ao órgão de origem para emissão de novos atos com o devido acerto de fundamento constitucional.  
6.	Tal proposta foi devidamente embasada nos precedentes jurisprudenciais citados no Relatório, com destaque para o Acórdão 2553/2013-TCU-Plenário (relatora: Ministra Ana Arraes) , em que este Tribunal, após realizar estudo sobre o tema específico da paridade de proventos de pensões civis, exarou, entre outros, os seguintes entendimentos aplicáveis aos casos em análise:
9.2. orientar os órgãos e entidades da Administração Pública Federal a observar as seguintes diretrizes na concessão de pensão: 
 (...) 
9.2.3. constituem exceção à regra e continuam gozando do benefício de paridade (regra de exceção a partir da edição da Emenda Constitucional 41/2003) as pensões civis originadas por óbitos ocorridos a partir de 1º/1/2004 e que sejam decorrentes de:
 (...) 
9.2.3.2. aposentadorias por invalidez, para servidores que tenham ingressado no serviço público até 31/12/2003, com base no parágrafo único do art. 6.º-A da Emenda Constitucional 41/2003, incluído pela Emenda Constitucional 70/2012, observados os efeitos financeiros estipulados no art. 2º da EC 70/2012.
7.	Em linha com a solução adotada no Acórdão 11276/2018-TCU-Segunda Câmara (relator: Ministro José Múcio Monteiro) , o Ministério Público especializado considera, com acerto, que, em casos da espécie, impõe-se a negativa de registro do ato, com determinação ao órgão de origem para que emita nova concessão, devidamente corrigida em seus fundamentos, com a subsequente disponibilização a este Tribunal para fins de registro.
8.	Assentados esses fundamentos, endosso as conclusões do Parquet especializado, pelo registro dos atos sob exame, exceto quanto às pensões instituídas por Clodoaldo Batista de Souza (beneficiária: Maria Gomes de Souza; peça 4) e Wellington Dantas Albuquerque (beneficiária: Maria Raquel Teixeira Albuquerque; peça 6) .
	Do exposto, VOTO por que seja aprovado o Acórdão que ora submeto a este Colegiado.
TCU, Sala das Sessões, em 12 de julho de 2022.
ANTONIO ANASTASIA 
Relator